【裁判字號】    88,勞上,29
【裁判日期】    890602
【裁判案由】    確認兩造僱傭契約存在等
【裁判全文】
臺灣高等法院民事判決  八十八年度勞上字第二十九號
      上  訴  人    丙○○
                    戊○○
                    甲○○
                    己○○
                    丁○○
                    乙○○
      共      同
      訴訟代理人    陳文靜律師
                    劉志鵬律師
      被 上訴 人    指南客運股份有限公司
                                設台北市○○區○○路四九九號
      法定代理人    呂良宗    .
      訴訟代理人    曾肇昌律師
      複 代理 人    葉金柱      住台北市○○路四九九號
右當事人間請求確認兩造僱傭契約存在等事件，上訴人對於中華民國八十八年三月二
十四日臺灣士林地方法院八十七年度勞訴字第一三號第一審判決提起上訴，本院判決
如左：
    主    文
原判決關於駁回上訴人後開第二項之訴部分，及該部分假執行之聲請，暨訴訟費用之
裁判均廢棄。
被上訴人應給付上訴人己○○新台幣貳萬仟壹佰柒拾壹元、丙○○新台幣貳萬貳仟
佰捌拾玖元、戊○○新台幣貳萬肆仟伍佰玖拾玖元、甲○○新台幣貳萬貳仟伍佰柒
拾陸元、丁○○新台幣壹萬柒仟陸佰壹拾貳元、乙○○新台幣貳萬壹仟壹佰陸拾伍元
，及均自民國八十七年七月十四日起至清償日止，按週年利率百分之五計算之利息。
其餘上訴駁回。
第一、二審訴訟費用（確定部分除外）由上訴人丙○○、戊○○負擔百分之十九，上
訴人甲○○、己○○、丁○○、乙○○負擔百分之八十，餘由被上訴人負擔。
    事    實
甲、上訴人方面：
一、聲明：
  (一)原判決廢棄。
  (二)右廢棄部分，請求為如下之判決：
    1.確認上訴人己○○、甲○○、丁○○、乙○○與被上訴人間之僱傭關係存在。
    2.被上訴人應自八十六年九月一日起至復職日止按月給付上訴人己○○新台幣（
      下同）四萬零八百九十元、丙○○三萬九千五百十元、戊○○四萬三千四百十
      元、甲○○三萬九千八百四十元、丁○○三萬一千零八十元、乙○○三萬七千
      三百五十元，及自起訴狀繕本送達之翌日起至清償日止，按週年利率百分之五
      計算之利息。
  (三)第二項第二款之請求，願供擔保請准宣告假執行。
二、陳述：除與原判決記載相同者，茲引用之外，補稱略以：
  (一)被上訴人係於民國（下同）八十六年九月十七日之下午二時左右為票箱之稽查，
    並於八十八年九月十八日停止上訴人職務、八十六年九月二十二日以指客良總
    字第○四二七號為免職之通知，惟上訴人等自八十六年九月一日起即未領得任何
    工資，上訴人等於九月十八日遭停職前已提供勞務，被上訴人自應給付該期間之
    工資，自不待言，故原判決對於上訴人等在八十六年九月十七日前（含十七日）
    已提供勞務之工資，亦併為上訴人敗訴之判決，顯無理由。
  (二)上訴人等鄭重否認有將收銀箱之鉚釘改為螺絲釘，被上訴人亦無證據證明上訴人
    等六人有改造、更換收銀箱鉚釘之行為：
    1.所謂證據法則，係指法院調查證據認定事實所應遵守之法則而言，法院採為認
      定事實之證據，必須於應證事實有相當之證明力者，始足當之。若一種事實得
      生推定之效力者，必須現行法規有所依據，亦即以現行法規所明認者為限，不
      得以單純論理為臆測之根據，而應就事實為推定之判斷。
    2.依台灣士林地方法院檢察署（下稱士林地檢署）檢察官不起訴處分書（八十六
      年偵字第一○六七七號）所載：「鉚釘更改為螺絲釘，外觀上不易查覺，若為
      有心人更換，司機本身，實難查悉。且無積極證據足認係被上訴人等人所更換
      ，難徒以票箱有遭更換鉚釘乙事，即遽認係駕駛車輛司機所為。」可知在刑事
      偵查中，業已詳為調查，並認定並無證據證明上訴人等有更改票箱將鉚釘換成
      螺絲釘之行為。
    3.再查，被上訴人對於收銀箱亦未盡管理人之注意義務。證人王如德八十九年三
      月二十三日於  鈞院證稱，渠於被上訴人公司任職十一年，八十七年九月始離
      職，於渠在職期間，被上訴人之稽查手冊從未要求稽核人員檢查收銀箱，且收
      銀箱亦最少經過十次以上之變更。證人韓卿亦於  鈞院證稱：「指南客運發包
      給我們有好幾次」，綜合證人王如德及韓卿之證詞可知，被上訴人係分批購買
      收銀箱，但對於已購入之收銀箱卻從未檢查，此方式亦行之多年，而被上訴人
      將收銀箱交予其受僱人使用時，亦從未與受僱人確認該交付使用之收銀箱是否
      使用鉚釘，今上訴人等人既係嗣後才被分配使用系爭有爭議之收銀箱，自不可
      倒果為因，認定最後之使用人有改裝之行為。
    4.復查，證人韓卿於  鈞院證稱：「（上代問：通常如果要將鉚釘拆掉換成螺絲
      釘，約需多久時間？）一定要將封鎖座整個拆下來，才可能動鉚釘」、「．．
      ．．我們設計有封鎖座（將鎖用壓克力、白鐵及鉚釘固定），防止被偷，除非
      將封條剪掉才可拿到錢．．．．」、「只要鉚釘轉了拉不出來即表示未動過手
      腳，．．．因為動過後，要再用鉚釘鎖回去不可能，除非破壞封條。封鎖座如
      果剪掉，即可打開不用鑰匙；若只有鑰匙，而封鎖座未被退掉，不可能被打開
      ．．．．」、「一定要將封鎖座整個拆下來，才可能動鉚釘」，換言之，證人
      指出如果第三人要改造收銀箱，將鉚釘拔出再用螺絲釘鎖回去，一定會破壞封
      條；而且封鎖座如果未被剪掉或被退掉，不論有無鑰匙，均不可能打開收銀箱
      ；尤其若要在不破壞收銀箱之情形下更換鉚釘，一定要將封鎖座整個拆下來才
      有可能。由韓卿之證詞可知，上訴人若要私下對收銀箱之鉚釘動手腳，又要不
      破壞收銀箱，誓必要先將收銀箱整個拆下來偷走，否則根本無從著手改造，而
      上訴人等六人之收銀箱從無遺失之紀錄，若上訴人等從未遺失過收銀箱，證明
      上訴人等六人不可能擅自將收銀箱拆走，既未拆走收銀箱，自更不可能將鉚釘
      換成螺絲釘，是則不論該收銀箱是使用鉚釘或螺絲釘，均不可能是上訴人等六
      人所動之手腳。
    5.再據證人邱家森於原審證稱：「（法官問：如有鑰匙孔之票箱，無鑰匙是否可
      開？）無鑰匙孔的不用，但有鑰匙孔的須鑰匙。但二者均須破壞封條。」、「
      那天查獲得螺釘外表與鉚釘一樣」，可知不論用鉚釘之票箱或螺絲釘之票箱，
      除非破壞封條，否則無法開啟，且若係有鑰匙孔者，尚必須用鑰匙始得開啟。
      試問，不論是螺絲釘或鉚釘之票箱，若其外表相同，則如何能「推定」該受僱
      人使用時「應知悉」該票箱是用鉚釘或螺絲釘？今受僱人於交回票箱時封條又
      未被破壞者，又何來營私舞弊之嫌？
    6.證人邱家森既已具結證稱上訴人等所領取之票箱，由外表看不出是鉚釘還是螺
      絲釘，試問僅係出車前領取收銀箱，而每開一趟回公司後即將收銀箱交回公司
      之一般司機，又如何能分辨出公司交給渠之收銀箱到底是用螺絲釘還是鉚釘？
      按行使權利，履行義務，應依誠實及信用方法為之，民法第一百四十八條第二
      項定有明文，今上訴人未嚴格管理，致造成部分收銀箱使用螺絲釘、部分收銀
      箱使用鉚釘，反誣指不幸被分到使用螺絲釘收銀箱之受僱人有改造收銀箱之嫌
      ，顯與誠信原則有違。
  (三)上訴人等亦無被上訴人所指「行車人員安全服務獎懲實施要點」第六條第二項「
    收銀箱上推桿護罩上有不正當之刮痕或鬆動」、亦未構成勞動基準法第十二條第
    一項第四款之解雇事由：
    1.遍查被上訴人原審及  鈞院之所有書狀，從未提及上訴人等人之收銀箱上有刮
      痕，故「收銀箱上推桿護罩上有不正當刮痕」顯非被上訴人解雇之理由。
    2.再查，上訴人之收銀箱推桿護罩上是否有「鬆動」？據證人韓卿於八十八年十
      月十八日在  鈞院提及使用鉚釘亦需預留空間讓封鎖座可以轉動，故一定要有
      一點鬆動才能使用，換言之，為了封鎖座轉動之必要，縱使使用鉚釘亦不可能
      鎖死，故被上訴人自亦不得指上訴人之收銀箱推桿護罩有「鬆動」而作為解雇
      理由。
    3.收銀箱除出車外，均在被上訴人之保管中，且該收銀箱輾轉多人使用，被上訴
      人又從未檢查過收銀箱係鉚釘或螺絲釘，在該收銀箱經多人使用多年後，突謂
      該等有爭議之收銀箱係遭上訴人等「改造」、「鬆動」，實有違證據法則。況
      上訴人等之收銀箱平時本即不只一人使用，被上訴人獨認為上訴人構成解雇事
      由，輪流使用之他人則不構成解雇事由，亦可證被上訴人之解雇理由顯無足取
      。
    4.上訴人既未更改、鬆動收銀箱推桿護罩，被上訴人又未指出上訴人等另有何其
      他違反勞動契約之情形，則被上訴人依勞動基準法第十二條第一項第四款解雇
      上訴人等，顯無理由。
  (四)按解雇者，係雇主終極、無法避免、不得已之手段，故若當事人一方得單獨地決
    定、而其決定結果將影響到他方權利者，其權限自應有一妥當之界線，不應逾越
    其實現正當利益所必要之範圍。而勞動基準法為保障勞工權益，加強勞雇關係，
    對於雇主得不經預告終止契約之事由，亦於勞動基準法第十二條定有明文：「勞
    工有左列情形之一者，雇主得不經預告終止契約．．．．」，查終止勞動契約既
    係最嚴厲、終極之懲戒，則自然必須確定「勞工確有違反第十二條所列情形」之
    一者，使得為之。經查上訴人等自始即否認有將收銀箱之鉚釘改造為螺絲釘之行
    為，刑事調查結果亦認為不足以證明上訴人有此等行為，被上訴人迄今亦未提出
    上訴人等有何改造行為之證據，自不得空言他人無改造之意圖，即率予推定上訴
    人等有改造收銀箱之行為。
乙、被上訴人方面：
一、聲明：上訴駁回。
二、陳述：除與原判決記載相同者，茲引用之外，補稱略以：
  (一)關於八十六年七月間將收銀箱整修投幣口全面使用鉚釘乙節：
    1.被上訴人公司票務課長吳健銘於上訴人己○○等十人自訴呂良宗、白德存誹謗
      案中證述：伊負責票箱管理，於八十六年七月間全面使用鉚釘，本件係接獲線
      報於九月十七日前往稽查，發現上訴人己○○等使用之票箱均有被更改過，封
      條好好的，但鉚釘被改為螺絲釘，當即開立員工違規案件處理報告單，以當時
      使用人為對象開立，在場駕駛員均有簽名，而所謂票箱異常查扣，係指當場發
      現鉚釘被更改等語。
    2.吳健銘於原審庭訊時稱：問（八十六年七月公司是否換票櫃鉚釘，原是螺絲釘
    ？）答稱（原就是鉚釘，刑案紀錄有誤，公司從未將螺絲釘改為鉚釘，一直都
      是鉚釘），又稱（票箱之結構如不破壞封條用螺絲釘是可拿到錢，但用鉚釘則
      拿不到錢，因取下螺絲釘，可移動封條，取錢而不破封條等語）。
    3.稽查王明安證稱：八十六年七月公司將收銀箱交站上使用時，是全面鉚釘，當
      天係會同站管人員實施檢查，開立報告單，當場操作票箱有異常者，均請駕駛
      員簽名，有七人在場簽名，而有戊○○、乙○○二人請假，若駕駛員沒來上班
      ，票箱不會有人使用，另甲○○收班後即離開，故彼等三人均未簽，然該未在
      場者使用之票箱，均是會同簽查有違規後始開單等情，足見八十六年七月間，
      公司確曾全面將票箱上之螺絲釘改為鉚釘，嗣經上訴人將票箱鉚釘改造之行為
      甚明。
    4.戊○○、乙○○二人於查獲當日雖曾請假，然彼等均當庭自承並非與人分Ａ、
      Ｂ班輪值共同使用票箱，而係一人單獨使用，可見於請假前皆係由其個人使用
      ，若票箱遭人改造而有異狀，並非完好時，理當及時反應，而彼等當日皆自承
      未報告過票箱有異常情形等語，當日亦無人取用票箱，則票箱之異常，實無由
      他人所為之可能，故上訴人等被查獲改造更換所保管之收銀箱鉚釘確有其事。
  (二)查改為螺絲釘後，毋庸鑰匙，不破壞封條，亦得取出票箱內錢幣，業經原審命證
    人吳健銘當庭操作屬實，則將票箱上之鉚釘改造為螺絲釘，其動機當係以非依正
    當程序（以鑰匙並破壞封條）取出票箱內之錢幣。
  (三)依被上訴人所提且為上訴人所不爭之「行車人員安全服務指標獎懲實施要點」，
    其六項為「票據過失部分」，下列記十九點，第二點「收銀箱上推桿護罩上有不
    正當之刮痕或鬆動脫落者」，其處分之標準為「解僱」，依舉輕以明重，茲將收
    銀箱上固定並用以防弊之鉚釘改造為得以任意鬆動之螺絲釘，且得不以鑰匙及破
    壞封條而取出票箱內錢幣，其要件自屬相當。且依上開規定及被上訴人所提兩造
    勞動契約書第四款、第二款約定「故意障礙機件或毀損鉚釘公務‧‧」，被上訴
    人得逕行終止契約，本件上訴人既有將收銀箱上鉚釘變造為螺絲釘之行為，被上
    訴人以此解僱，終止雙方勞動契約並無不合。
  (四)上訴人公司明令如票箱鬆動或損害，司機領取票箱，如有問題，涉及舞弊，是要
    解僱，當初公司全面使用鉚釘，司機領取票箱，如有問題就應立即提出，不可推
    託是別人動手腳，上訴人等違規，經公司稽查單位查明，由上訴人簽認違規屬實
    ，依規定終止勞務契約，並無不合。
    理    由
一、上訴人起訴主張：伊等與賴明德、陳榮祥、陳清傳、林伯玄（下稱賴明德等四人
    ）原為被上訴人所屬淡海站之駕駛員，往返於台北、淡海之間，無不競競業業，
    克盡職守。惟自捷運淡水線通車後，台北至淡海線營運績效每況愈下，詎被上訴
    人為節省營運成本及資遣費，竟藉詞伊等及賴明德等四人涉犯竊盜罪嫌提出告訴
    ，並違法將伊等及賴明德等四人解僱，幸經士林地檢署以八十六年偵字第一○六
    七七號不起訴處分確定在案，已還伊等之清白，伊等及賴明德等四人並無違反勞
    動基準法或勞動契約，竟遭違法解僱，被上訴人之終止勞動契約之意思表示無效
    ，伊等及賴明德等四人與被上訴人間之契約關係仍舊存在，爰訴請確認伊等及賴
    明德等四人與被上訴人間僱傭關係存在，並請求被上訴人自八十六年九月一日起
    按月給付伊等及賴明德等四人薪資（原審為上訴人及賴明德等四人敗訴之判決，
    賴明德等四人未據聲明不服，另上訴人丙○○、戊○○於上訴後，具狀撤回確認
    僱傭關係存在之起訴，此部分均已告確定）。被上訴人則以：伊公司於八十六年
    九月十七日派員對淡水站與淡海站實施突襲檢查，查獲上訴人等人所領用票箱上
    之鉚釘均經擅自改為螺絲釘，違反伊公司頒行「行車人員安全服務獎懲實施要點
    」第六條二項所定：收銀箱上推捍護罩上有不正當刮痕或鬆動脫落者（其處分標
    準為解僱）之規定，及勞動基準法第十二條第四款規定，伊公司據此予以解僱，
    終止雙方勞動契約並無不合等語，資為抗辯。
二、上訴人主張：伊等原為被上訴人公司行駛於台北、淡海間駕駛員，竟於八十六年
    九月二十二日遭被上訴人以指客良總字第○四二七號函解僱，終止勞動契約，
    為被上訴人所是認，上訴人此部分之主張堪信為真實。
三、上訴人又主張：被上訴人藉詞伊等竊盜為由，非法解僱，然此為被上訴人所否認
    ，並抗辯：上訴人等人所領用票箱上之鉚釘均經擅自改為螺絲釘，違反伊公司頒
    行「行車人員安全服務獎懲實施要點」第六條二項所定：收銀箱上推捍護罩上有
    不正當刮痕或鬆動脫落者（其處分標準為解僱）之規定，及勞動基準法第十二條
    第四款規定，伊公司據此予以解僱等語。經查：
  (一)證人即被上訴人公司票務課長吳健銘於上訴人己○○等十人自訴呂良宗、白德存
    誹謗案中證稱：「被上訴人公司之票箱向來係螺絲釘，八十六年七月間有整修投
    幣口，是全面使用鉚釘」，而證人即被上訴人公司稽查王安明於該案中亦證稱：
    「八十六年七月公司將收銀箱交站上使用時，是全面鉚釘」（見原法院八十七年
    度自字第七一號刑事案卷第九九頁背面），足見被上訴人公司交站使用之票箱於
    八十六年七月以前仍使用螺絲釘，自此以後始全面改用鉚釘應無可疑。
  (二)被上訴人於八十六年九月十七日派稽查王安明、票務吳健銘、人事課長葉金柱，
    對淡水站與淡海站實施突襲檢查，當天查獲上訴人及賴明德等四人所領用之票箱
    上鉚釘均經遭擅自改為螺絲釘等情，為上訴人所不否認，並據被上訴人提出均經
    上訴人簽認，其上載明「票箱異常查扣」等字樣之「員工違規案件處理報告單」
    影本十紙在卷可憑（見同前刑事案卷第一三五至一四四頁），且證人吳健銘、王
    安明於前開刑事案件中亦分別證稱：「．．．．發現自訴人等使用之票箱均有被
    改過，封條好好的，但鉚釘被改為螺絲釘，當天有簽寫報告單，以當時使用人為
    對象開立，在場駕駛員均有簽名，而所謂票箱異常查扣，係指當場發現鉚釘被更
    改」、「當天係會同站管人員實施檢查，開立報告單，當場操作票箱有異常者，
    均請其（即駕駛員）簽名，有七人在場簽名」（見同前刑事案卷第九八、九九頁
    ），是上訴人領用之票箱，其上鉚釘已經變造為螺絲釘，洵堪認定。
  (三)被上訴人公司於八十六年七月全面將票箱由螺絲釘改用鉚釘後，交各站使用等情
    ，業據證人吳健銘、王安明證述如上；而八十六年九月十七日當天被上訴人公司
    派員對淡水、淡海站實施突襲檢查，竟有上訴人等十人所領用之十只票箱發現係
    使用螺絲釘，職是，票箱既已全面改用鉚釘後交各站，若謂僅於淡水、淡海站間
    即得發現十只漏為改裝之票箱，實難認與常情相符，故該查獲十只使用螺絲釘之
    票箱，應非出於被上訴人公司改裝時之遺漏。該票箱既非出於被上訴人公司改裝
    之遺漏，必屬改裝後人為變造。
  (四)證人即票箱製造者韓卿於本院證稱：「．．．．當初收銀箱我製造時即有防釣（
    即用鐵線偷錢）、防偷（即請開鎖匠來開）功能，．．．．因此，我們設計有封
    鎖座（將鎖用壓克力、白鐵及鉚釘固定），防止被偷，除非將封條剪掉才可拿到
    錢．．．．」、「只要鉚釘轉了拉不出來即表示未動過手腳，．．．因為動過後
    ，要再用鉚釘鎖回去不可能，除非破壞封條。封鎖座如果剪掉，即可打開不用鑰
    匙；若只有鑰匙，而封鎖座未被退掉，不可能被打開．．．．」、「一定要將封
    鎖座整個拆下來，才可能動鉚釘」（見本院卷第一○○頁背面、一○二頁背面、
    一○三頁），顯見被上訴人於八十六年七月間將票箱全面改用鉚釘，乃在防止票
    箱之金錢遭竊。則將票箱上鉚釘改造為螺絲釘，必有動機。上訴人堅稱本件肇因
    於淡水線捷運通車後，被上訴人公司營運受影響，為樽節支出，並免支付資遣費
    所為意謀行為，已為被上訴人所否認，上訴人就此亦未舉出相當之證據以資證明
    ，不可遽採。上訴人雖又主張縱認將票箱上之鉚釘改造螺絲釘，仍需使用鑰匙方
    得開啟票箱取出錢幣，否則將破壞封條而遭發現，上訴人至愚亦不至如此等語；
    然亦為被上訴人所否認，並抗辯如改為螺絲釘後，毋庸鑰匙，不破壞封條，亦得
    取出票箱內錢幣。經查，原審為此命證人即被告公司人員吳健銘當場開啟，確能
    在不使用鑰匙及破壞封條之情形下，取出票箱內錢幣，有筆錄可稽（見原審卷第
    九六頁）。因之，將票箱上鉚釘改造為螺絲釘，其動機當係非依正當程序（以鑰
    匙並破壞封條）取出票箱內之錢幣。
  (五)系爭票箱係被上訴人公司發給各站站務，再由站務員將票箱加上封條後，交予司
    機使用。司機出車後，乘客將錢幣投入票箱內，司機回站後將票箱交回站務，站
    務檢查封條後拆封，並以鑰匙取出錢幣，再將票箱重新加上封條鎖上鑰匙，司機
    出車時再向站務取領票箱使用等情，業據上訴人以書狀陳明在卷（見原審卷第一
    ○五頁背面），且為被上訴人所不爭執。因此，上訴人領用票箱出車前，該票箱
    雖由票務人員保管，但票箱鑰匙已開，封條已去，其內並無錢幣；上訴人駕車回
    站後，即會同票務人員以鑰匙開啟票箱、並除去封條，取出其內錢幣，將票箱交
    還站務人員保管或再上鎖及加封條，由上訴人繼續使用。是被上訴人公司站務人
    員保管票箱期間，票箱內並無錢幣，反之上訴人領用票箱期間，票箱內則存有營
    運所得之錢幣，是被上訴人公司站務人員實難認有將票箱上鉚釘變造為螺絲釘之
    動機。準此，司機領用之票箱其上鉚釘經變造為螺釘，係出自於該領用司機所為
    ，應屬合理之判斷。況被上訴人業已明令「收銀箱上推捍護罩上有不正當之刮痕
    或鬆動脫者」可據以解僱，有被上訴人提出其所訂立「行車人員安全服務指標獎
    懲實施要點」附卷可稽（見原審卷第四八至五五頁），亦為上訴人所明知，上訴
    人於領取票箱時，如有發現異樣，應即向該站站務員反應，而被上訴人查獲前，
    上訴人均未有此舉動，益證變造行為係出自上訴人所為。
四、上訴人復主張：查獲經變造之票箱中，二人分Ａ、Ｂ二組而共用一個票箱者有五
    對，但遭被上訴人解僱者僅其中五人（即上訴人己○○、丁○○、賴明德、丙○
    ○、陳清傳），另五人盧寶堂（與己○○共用）、鄭聰明（與丁○○共用）、鄭
    茂盛（與賴明德共用）、吳清源（與丙○○共用）、方希偉（與陳清傳共用）皆
    未遭解僱，如何認定變造為上訴人己○○五人所為？但查，上訴人對系爭被查獲
    之票箱已長時間使用，並未爭執。而經手票箱之人員除上訴人司機外，站務人員
    難認有變造之動機，已如上述，是改造票箱上鉚釘為螺絲釘者，應係領用票箱之
    司機。本件所查獲之票箱其中上訴人己○○、丁○○、丙○○、賴明德、陳清傳
    ，分別與盧寶堂、鄭聰明、鄭茂盛、吳清源及方希偉分別分Ａ、Ｂ兩組領用，其
    餘上訴人則單獨領用一只票箱等情，為兩造所是認。是就該領用票箱之遭改造，
    當認係此二組司機所同為，或就改造之結果相互為用，二者均應負其責。否則除
    當場查獲正為改造外，如另組領用司機亦執此為辯，將無負責之人，當非事理之
    平。至被上訴人公司就亦應負改造票箱責任之另組司機是否按章處理，要屬被上
    訴人權利是否行使之問題，被上訴人可自由決定，上訴人難執此卸責（最高法院
    八十六年度台上字第三三三三號判決參照）。
五、按被上訴人公司係經營客運運輸業務，其運輸業務所得則屬最主要之業務所得，
    惟該所得性質上必需藉由為數眾多之司機將乘客投入票箱中之票款收集繳回而得
    ，公司必需建立與司機間業務上彼此之信賴，因此司機操守廉潔載客所得款項之
    誠實交待，及如何給與司機合理報酬均為雙方勞動契約之重點之所在。此觀被上
    訴人所提且為上訴人不爭執之附卷「行車人員安全服務指標獎懲實施要點」（見
    原審卷第四八至五五頁），其第六項為「票證過失部分」，下計列十九點，第二
    點「收銀箱上推捍護罩上有不正當之刮痕或鬆動脫者」，其處分標準為「解僱」
    ，其餘諸如「拒絕稽查」、「撕斷收銀箱條或封條條碼不符」、「竊取票證出售
    圖利」者，亦皆處以解僱；另依被上訴人所提兩造勞動契約書第第四款第二款約
    定「故意障礙機件或毀損公物．．．．」（見原審卷第四二頁），被上訴人得逕
    行終止契約，不難理解。再者，「收銀箱上推捍護罩上有不正當之刮痕或鬆動脫
    者」，被上訴人公司已得據以解僱，舉輕以明重，茲將票箱（收銀箱）上固定並
    用以防弊之鉚釘改造為得以任意鬆動之螺絲釘，且在不以鑰匙及破壞封條情況下
    仍能取出票箱內錢幣，其要件自屬該當。上訴人所稱縱認鉚釘經變造螺絲釘，亦
    與被上訴人頒行上揭獎懲要點所定構成要件不符，被上訴人據以終止勞動契約，
    於法不合等語，並不足採。至上訴人另主張遭被上訴人告訴竊盜侵占終獲不起訴
    處分確定，可信清白乙節，固據原審調取台灣士林地方法院八十六年度偵字第一
    ○六七七號案卷核閱無訛，然該不起訴處分書僅認尚無證據足以證明上訴人有竊
    取或侵占票箱內錢幣行為，並未明確指陳票箱改造非上訴人所為。況縱不符上揭
    獎懲要點第六項十三點之「涉嫌舞弊經查屬實」之規定，但仍符同項二點之「收
    銀箱上推捍護罩上有不正當之刮痕或鬆動脫者」之要件，是其尚不足遽為有利於
    上訴人之認定。上訴人既有將收銀箱上鉚釘變造為螺絲釘之行為，被上訴人據此
    予以解僱，終止雙方勞動契約，尚非無據。
六、末查，被上訴人係於八十八年九月十八日停止上訴人職務，於八十六年九月二十
    二日以指客良總字第○四二七號為免職之通知，為兩造所不爭執，則上訴人自
    八十六年九月一日起至八十六年九月十七日前（含十七日）已提供勞務，被上訴
    人自應給付該期間之工資，從而上訴人己○○、丙○○、戊○○、甲○○、丁○
    ○、乙○○分別請求被上訴人給付二萬三千一百七十一元（即40,890元÷30x17
    =23,171元，元以下四捨五入）、二萬二千三百八十九元（即39,510元÷30x17=
    22,389元）、二萬四千五百九十九元（即43,410元÷30x17=24,599元）、二萬二
    千五百七十六元（即39,840元÷30x17=22,576元）、一萬七千六百十二元（即
    31,080元÷30x17=17,612元）、二萬一千一百六十五元（即37,350元÷30x17=
    21,165元），為有理由，應予准許。上訴人己○○、丙○○、戊○○、甲○○、
    丁○○、乙○○逾前開數額之請求，則為無理由。
七、綜上所述，上訴人主張：被上訴人藉詞伊等竊盜為由，非法解僱，為不可採。至
    上訴人主張：伊等自八十六年九月一日起至八十六年九月十七日前（含十七日）
    已提供勞務，被上訴人自應給付該期間之工資，為可採。從而，上訴人己○○、
    丙○○、戊○○、甲○○、丁○○、乙○○分別請求被上訴人給付二萬三千一百
    七十一元、二萬二千三百八十九元、二萬四千五百九十九元、二萬二千五百七十
    六元、一萬七千六百十二元、二萬一千一百六十五元，及均自八十七年七月十四
    日（即起訴狀繕本送達翌日）起至清償日止，按週年利率百分之五計算之利息，
    為有理由。上訴人己○○、丙○○、戊○○、甲○○、丁○○、乙○○逾前開數
    額之請求，及上訴人己○○、甲○○、丁○○、乙○○訴請確其等與被上訴人間
    僱傭關係存在，則均為無理由，應予駁回；其假執行之聲請失所附麗，應併予駁
    回。是則原審就上開應准許部分，為上訴人敗訴之判決，並駁回其假執行之聲請
    ，自有未洽。上訴意旨就此部分指摘原判決不當，求予廢棄改判，為有理由，爰
    由本院予以廢棄改判如主文第二項所示。至於上訴人請求不應准許部分，原審為
    上訴人敗訴之判決，並駁回其假執行之聲請，核無違誤。上訴意旨就此部分仍執
    陳詞，指摘原判決不當，求予廢棄改判，為無理由，應予駁回。上訴人就其勝訴
    部分，雖陳明願供擔保請准宣告假執行，惟因本院所為命被上訴人給付之金額，
    經核並未逾一百萬元，依法本院判決後對被上訴人即告確定，故上訴人請准宣告
    假執行，自無必要，附此敘明。
據上論結，本件上訴為一部有理由，一部無理由，爰依民事訴訟法第四百五十條、第
四百四十九條第一項、第七十九條但書，判決如主文。
中      華      民      國    八十九    年      六      月      二      日
                                臺灣高等法院民事第十庭
                                    審判長法  官  林  敬  修
                                          法  官  劉  勝  吉
                                          法  官  黃  騰  耀
右正本係照原本作成。
如不服本判決，應於收受送達後二十日內向本院提出上訴書狀，其未表明上訴理由者
，應於提出上訴後二十日內向本院補提理由書狀（均須按他造當事人之人數附繕本）
上訴時應提出委任律師或具有律師資格之人之委任狀；委任有律師資格者，另應附具
律師及格證書及釋明委任人與受任人有民事訴訟法第四百六十六條之一第一項但書或
第二項（詳附註）所定關係之釋明文書影本。
中      華      民      國    八十九    年      六      月      五      日
                                          書記官  楊  麗  雪
附註：
民事訴訟法第四百六十六條之一（第一項、第二項）：
對於第二審判決上訴，上訴人應委任律師為訴訟代理人。但上訴人或其法定代理人具
有律師資格者，不在此限。
上訴人之配偶、三親等內之血親、二親等內之姻親，或上訴人為法人、中央或地方機
關時，其所屬專任人員具有律師資格並經法院認為適當者，亦得為第三審訴訟代理人
。


司法院資訊處製作；財團法人民間司法改革基金會備份。
